臺灣高等法院高雄分院刑事判決　　　　 96年度上訴字第836號
上　訴　人
即　被　告　甲○○
指定辯護人　本院公設辯護人　孫妙岑
上列上訴人因殺人未遂案件，不服臺灣高雄地方法院95年度訴更
一字第24號中華民國96年3 月14日第一審判決（起訴案號：臺灣
高雄地方法院檢察署94年度偵字第18156 號），提起上訴，本院
判決如下：
     主  文
上訴駁回。
    事  實
一、甲○○與乙○○係同居之同性情侶，甲○○於民國94年8 月
    20日上午7 時許，在其位於高雄市左營區○○○街130 巷27
    號住處房間內利用乙○○所有之個人電腦上網時，因乙○○
    勸告其勿沉迷於網路遊戲，而與乙○○發生爭執，甲○○憤
    而持酒瓶砸毀上開電腦銀幕，乙○○見狀即至附近商請其叔
    父李通明前來評理，甲○○頓時心生不滿，竟萌生殺人犯意
    ，趁乙○○外出找李通明之際，於上址住處客廳櫃子上拿取
    乙○○所有之水果刀1 把（刀刃長約10公分、刀柄長約12公
    分），預先藏置於身著之長褲右後方口袋內，待李通明陪同
    乙○○返回上址住處，告知甲○○應妥適處理賠償事宜及要
    求甲○○離開該處後，甲○○與乙○○2 人即關上房門續談
    ，而又生爭執，乙○○乃辱罵甲○○「不要臉」、「搬出去
    」、「不要住在這裡」、「滾」等語，並要求甲○○搬離上
    址住處，甲○○竟趁乙○○轉身欲離開房間背向甲○○之際
    ，甲○○即持上開水果刀逕朝乙○○背部靠近脊椎處猛刺1
    刀，刀刃幾近全部沒入乙○○背部身軀內，致乙○○受有背
    部深度刀穿刺傷、第九、十胸椎穿刺傷併脊髓損傷，下肢輕
    癱等傷，李通明於客廳聽聞乙○○大叫一聲，隨即推開房門
    ，見乙○○背後插有上開水果刀，甲○○並向李通明宣稱：
    「我就是要讓他死，然後自己也自殺」等語，經李通明要求
    甲○○喚來救護車送醫救治，乙○○始倖免於難，甲○○於
    肇事後犯罪未被發覺前，停留在現場向前來處理本案之警員
    自首，並願接受裁判，警方並於當場扣得水果刀1 把，而知
    上情。
二、案經高雄市政府警察局左營分局報請臺灣高雄地方法院檢察
    署暨檢察官偵查起訴。
    理  由
甲、程序事項:
一、按：刑事訴訟法第159 條之5 明定：「被告以外之人於審判
    外之陳述，雖不符前四條之規定，而經當事人於審判程序同
    意作為證據，法院審酌該言詞陳述或書面陳述作成時之情況
    ，認為適當者，亦得為證據。」、「當事人、代理人或辯護
    人於法院調查證據時，知有第159 條第1 項不得為證據之情
    形，而未於言詞辯論終結前聲明異議者，視為有前項之同意
    。」，其立法理由在於傳聞證據未經當事人之反對詰問予以
    核實，乃排斥其證據能力。惟當事人如放棄對原供述人之反
    對詰問權，於審判程序表示同意該等傳聞證據可作為證據，
    此時，法院除認該傳聞證據欠缺適當性外，自可承認其證據
    能力。又當事人、代理人或辯護人於調查證據時，知有刑事
    訴訟法第159 條第1 項不得為證據之情形，卻表示「對於證
    據調查無異議」、「沒有意見」等意思，而未於言詞辯論終
    結前聲明異議者，應視為已有將該等傳聞證據採為證據之同
    意。最高法院93年度台上字第3533號、94年度台上字第2976
    號判決亦採同一見解。經查：本案被告、辯護人及檢察官對
    被害人即證人乙○○、證人李通明於警詢時及偵查中之陳述
    證據，表示對證據能力不爭執（本院卷第31頁），復於審判
    期日就本院一一提示之證據於言詞辯論終結前，均未就所調
    查之證據主張有刑事訴訟法第159 條第1 項不得為證據之情
    形，本院審酌上開書面陳述作成時之情況，並無不合法或證
    明力過低之情形，應認為適當，參照上開說明要旨，該審判
    外之陳述，均有證據能力。
乙、實體事項
一、訊據上訴人即被告甲○○（下稱被告）固坦承於上開時、地
    與被害人乙○○爭吵後，被害人暫時離去時，藏置水果刀1
    把於其身著之長褲右後口袋，並持該水果刀刺入被害人乙○
    ○背部1 刀等情，然矢口否認有何殺人之犯行，辯稱：伊與
    乙○○發生爭執，因一時氣憤，始持水果刀刺傷乙○○，並
    無殺人之犯意，且伊當時有喝酒，所以無法控制力道，水果
    刀才會深插入乙○○背部云云；指定辯護人為被告辯護稱：
    被告甲○○與乙○○係同居情侶，平日感情和睦，並無深仇
    大恨，案發當日僅係細故致生爭執，被告實無殺人之動機與
    故意，被告刺傷乙○○1 刀後即收手，未再繼續猛刺，並通
    知救護車到場，顯無置乙○○於死之意思，另乙○○之刀傷
    深近8 公分，係因被告當日飲酒，無法控制出手之力道所致
    ，並非被告有重傷或殺人之故意等語。
二、惟查：
(1)、被告有於上揭時、地，持上開水果刀自後刺入被害人乙○○
    背部1 刀等情，業據被告於原審、本院審理時坦認不諱（訴
    更卷第25頁、本院卷第46頁），核與證人即被害人乙○○於
    原審審理時證稱：我與被告因網路遊戲發生爭執，我勸被告
    不要沈迷網路遊戲，被告不聽，而且被告叫我去洗澡我沒有
    去，但他已幫我將洗澡水放好，才引起爭執。我因為被告砸
    壞電腦螢幕，所以去找李通明。李通明勸被告說我們兩人好
    好協調就好，後來李通明到外面，我與被告在房間裡，因為
    房間很亂，我清掃房間，被告拉扯我，問我為何要兇他罵他
    ，但我繼續清掃且罵被告「不要臉」、「搬出去」、「不要
    住在這邊」、「滾」，清掃完成我轉身要離開房間，突然間
    發覺背部很痛，我以為是被告拿東西打我伊或砸我，沒想到
    是被告將刀子插在我背上，我就順勢趴在床上，並呼喊李通
    明進來房間，李通明進來看見我背上插著刀子，就叫被告報
    警，並叫救護車等語（原審訴更卷第55-56 頁）、證人李通
    明亦於原審審理時證稱：當天是乙○○來找我說被告砸壞他
    的電腦，要我過去轉告被告需賠償電腦，並要我過去將被告
    趕走，不要住在該處。我有看到電腦被砸壞，我問被告電腦
    為何砸壞，被告只說他心情不好，我說你們年輕人好好說，
    不要經常在那打電腦，被告和乙○○就在房間裡談。被告與
    乙○○在房間裡大小聲，我有再進去，叫他們好好講，他們
    就將房門關上，我在客廳過了快2 、3 分鐘，聽到房間裡乙
    ○○大叫一聲，我趕快衝進房間，一進房間就急問乙○○發
    生什麼事，乙○○說背後被刺一刀，我看到乙○○躺在床上
    ，背部確實有一把刀。我要求被告先就救護車並報警，我問
    被告為何要拿刀刺乙○○，被告確實有說「我就是要讓他死
    ，然後我自己也要自殺。警察到場時，被告在我旁邊，警察
    問被告時，被告有承認拿刀刺乙○○，警方就將被告帶走等
    語（原審訴更卷第58-59 頁）大致相符，並有刀插於被害人
    背部之照片2 張、現場照片4 張（含染有血跡之床鋪照片1
    張）、水果刀照片7 張附卷足稽（偵卷第25、30-31 、10 7
    、113-114 頁），及被告行兇所用之水果刀1 把扣案可資佐
    證。而被害人乙○○係遭被告持上開水果刀刺入背部，而受
    有如事實欄所述之傷勢，亦有高雄榮民總醫院診斷證明書2
    份、病歷資料查詢函覆表3 份可證（偵卷第24、58、106 頁
    、訴字卷第42、75頁），足認乙○○之上開傷勢確實為被告
    所造成。
(2)、被告雖辯稱無殺人犯意云云，然按刑法殺人罪須以下手時主
    觀上殺意及死亡之預見為斷，又刑法所定殺人未遂罪與傷害
    罪之區別，本視加害人有無殺人犯意為斷，至於被害人受傷
    之多寡，及是否為致命部位，有時雖可藉為認定加害人有無
    殺意之心證，然究不能據為絕對標準（最高法院18年上字第
    1309號、19年上字第718 號判例意旨可資參照）。申言之，
    行為人犯罪時內心主觀犯意，非他人輕易即得察覺，因此加
    害人之行為，究屬基於殺人之犯意或僅係傷害之故意，實應
    深入觀察加害人與被害人之關係、衝突之起因、加害人下手
    之方法、輕重、被害人受傷情形及加害人事後態度等各項外
    在客觀因素予以綜合性的完全評析，同屬認定犯意應予以審
    酌的先決條件。是以，本件所應審究者厥為：被告下手行兇
    之際，究係基於殺人或重傷或傷害之犯意而為？
I、查本件被告係因與乙○○發生爭執，憤而持酒瓶砸毀乙○○
    之電腦銀幕，並趁乙○○暫時離去時，於上址住處客廳櫃子
    上拿取上開水果刀1 把，預先藏置於其身著之長褲右後方口
    袋內，再回到房間內等後被害人；其2 人係同居之同性情侶
    ，乙○○當日係找其叔父李通明前來評理，且乙○○從未因
    爭執而帶人找被告麻煩等情，業據被告供承在卷（原審訴更
    卷第65-66 頁），是以，被告明知乙○○係找其叔父李通明
    前來評理，而非糾眾對付，且乙○○從未對被告施以不合理
    之報復手段，被告實無預藏刀械以為防身，或作為嚇阻乙○
    ○之必要，然其竟將銳利之水果刀貼身藏置，足見被告辯稱
    預藏水果刀係為防身之用云云，無非係卸責之詞，委無足採
    。
II、又被告上開時、地所持刺傷被害人乙○○之水果刀之刀刃長
    約10公分、極其尖銳，刀炳長約12公分，有照片7 張可稽（
    偵卷第107 、113-115 頁）。又被告行兇時尾隨於乙○○之
    後，乙○○當時正清掃房間完畢且背對被告而欲走出房門，
    應屬對於被告全無威脅又無任何防衛之情狀，而被告竟持利
    刃猛力刺殺乙○○背部1 刀，刀刃幾近全部沒入乙○○背部
    ，致乙○○受有上開傷害等情，業經被告供承在卷，而與證
    人乙○○證述其受害情節相符，復有上開診斷證明書2 份、
    病歷資料查詢函覆表3 份及上開利刃刺於被害人背部之照片
    2 幀在卷可證，顯見被告行兇時，用力甚猛，其行兇刀械始
    能深度刺入乙○○之背部身軀。按人之身體背部係屬人體心
    、肺、脊髓等重要臟器所在之部位，以利刃猛刺且深度穿刺
    該等要害部位，而破壞損傷背部內之重要臟器，極易致人於
    死之結果，此為眾所週知之事。本件被告所持用以行兇之水
    果刀1 把，其刀刃長約10公分，極其尖銳等情，業經認定如
    前，且徵之被害人於案發當日至高雄榮民總醫院急診，經診
    斷以：背部深度刀穿刺傷，疑脊椎損傷；經手術以：經由切
    口入剝離組織，將第九胸椎行部分椎板切除及第十胸椎全椎
    板切除，取出刀子，並將已破脊髓膜縫合，放置引流管縫合
    傷口；經手術發現刀傷及胸部脊神經束約在第九及第十節位
    置，穿透脊椎併傷及其內之脊髓，造成病人左下肢癱瘓及右
    下肢痛覺消失等情，有高雄榮民總醫院94年8 月20日診斷證
    明書、醫療手術室護理紀錄各1 份、病歷資料查詢函覆表2
    份可憑（偵卷第24、58、100 頁、訴字卷第42頁）。是依手
    術中所見被害人所受創害，顯已傷及胸部脊髓之重要器官，
    茲比對該尖銳刀具結果，足見該刀銳利無比，因認其對該刀
    的殺傷力，當知之甚稔，被告竟仍持前開銳利無比之刀子，
    趁著被害人乙○○對被告全無威脅又無任何防衛之際，猛力
    刺向被害人上開足以致命之背部1 刀，該刀長約10公分之刀
    刃部分幾近沒入被害人之背部身軀，致被害人受有前開深重
    傷勢，可知被告行兇之際，用力之猛，下手之重，足認其殺
    意甚堅。
III、又被告行兇後當場向李通明宣稱就是要讓被害人乙○○死，
    然後自殺乙節，業經證人李通明、乙○○證述明確，證人李
    通明並證稱：伊要求被告先叫救護車並報警，然後問被告為
    何要如此，被告聲稱其心情不好，伊問被告為何要持刀刺乙
    ○○，被告回稱「我就是要讓他（指乙○○）死，然後自殺
    」等語（原審訴更卷第58頁），乙○○並證稱：被告報警之
    後，李通明問被告為何要這麼做，被告說「我就是要讓他死
    ，然後我自己要自殺」等語（原審訴更卷第55頁）；且被告
    亦自承其行兇後，可能曾向李通明聲稱：「我就是要讓他（
    指乙○○）死，然後自殺」一語（原審訴更卷第66頁），而
    與證人李通明、乙○○之證述互核相符，應堪採信。則由被
    告甫行兇後隨即對第三人宣稱，即要讓被害人死後再自殺等
    語，益徵被告於持刀行兇之際，確實有殺害被害人之犯意。
    觀之被告與被害人乙○○係同居之同性情侶，因乙○○勸告
    被告勿沉迷電腦遊戲，致被告心生不滿，而以酒瓶砸毀乙○
    ○之電腦螢幕，導致激烈爭執後，被告趁乙○○暫時離開之
    際，將上開水果刀置於身著之長褲右後方口袋貼身藏放，而
    於李通明陪同乙○○返回上址住處，其2 人再入房間續談，
    又生爭執，乙○○乃辱罵被告「不要臉」、「搬出去」、「
    不要住在這裡」、「滾」等語，使其急怒攻心，被告竟趁乙
    ○○背向被告對其全無威脅且無防衛之際，持上開水果刀自
    人體重要臟器所在之背部猛刺乙○○1 刀，該刀長約10公分
    之尖銳刀刃部分幾乎沒入乙○○背部身軀，造成乙○○傷勢
    沉重，被告並於行兇後當場宣稱就是要讓被害人死，然後自
    殺等其2 人間之關係、衝突之起因、加害人下手之方法、輕
    重、被害人受傷部位、受傷情形及加害人事後態度情，揆諸
    上開判例及說明，足見被告持刀行兇之際，確有殺害乙○○
    之犯意無訛。
Ⅳ、又本件被告持以行兇之刀子，該種刀器堅實鋒利，從客觀研
    判，以該等刀器砍殺人之身體，當可致成嚴重傷害並導致生
    命危險無疑，何況人之身體背部係屬人體心、肺、脊髓等重
    要臟器所在之部位，以利刃猛刺且深度穿刺該如此重要、脆
    弱之部位，極易致人於死之結果，被告突然持以刺入對其全
    無威脅又無任何防衛之被害人背部，且其刀刃幾近沒入乙○
    ○背部身軀，顯見被告行兇時用力甚猛，已如前述，是被告
    辯稱其持刀只是要嚇嚇乙○○云云，尚難採信。又被告係貼
    身預藏上開利刃犯案，行兇後當場宣稱就是要讓乙○○死，
    然後自殺，且尚能依證人李通明之要求，撥打電話通知救護
    車前來，並於警員到場時向警員自首，亦經認定如前，並於
    案發後不久即前往派出所製作筆錄，而就其與乙○○之關係
    、爭執起因、行兇及將乙○○送醫急救之經過一一供明，有
    警詢筆錄附卷可參（警卷第9-12頁），足見被告行兇時意識
    清楚，行動與常人無異，是被告另辯稱係因喝酒無法控制力
    道，水果刀才會深插入乙○○背部，其無殺人犯意云云，無
    非係畏罪卸責之詞，亦非可採。又本件係導因於乙○○苦勸
    被告勿沉迷於網路遊戲未果，被告竟而搗毀乙○○之電腦螢
    幕，由此可知雙方爭執激烈，而趁被害人暫時離去時，被告
    即萌生殺機，而貼身藏置利刃，嗣於李通明前來乙○○上址
    住處後，乙○○又持續於房間內辱罵被告「不要臉」、「搬
    出去」、「不要住在這裡」、「滾」等語，並要求甲○○搬
    離上址住處，致被告怒急攻心，乃持刀猛力刺向乙○○背部
    1 刀，該刀約10公分長之刀刃部分幾近沒入乙○○背部身軀
    ，經本院衡酌上開各該客觀情狀，認定被告在持刀下手行兇
    之際，確已生殺人之犯意。是辯護人辯護稱被告與乙○○為
    同居之同性情侶，平日感情和睦，並無深仇大恨，不可能為
    此細故而生殺人之動機與故意，被告於案發後趕緊打電話喚
    來救護車，且僅刺乙○○1 刀，顯無置乙○○於死之意思云
    云，乃係未見雙方確實先有激烈爭執，被告始貼身藏放利刃
    ，且被告下手行兇時，用力猛烈，利刃深度刺入被害人要害
    部位，顯見於被告下手將利刃刺向被害人背部之時，確實基
    於殺人犯意所為，自無從僅因平日感情如何，即否定被告行
    兇當下瞬間所呈之殺意，足見上開辯護，亦非可採。從而本
    案事證明確，被告犯行，堪以認定。
三、被告行為後，刑法業於94年2月2日修正公布，95年7月1日起
    施行，而行為後法律有變更者，適用行為時之法律；但行為
    後之法律有利於行為人者，適用最有利於行為人之法律，刑
    法第2條第1項定有明文。又有關新舊法之比較，應就罪刑有
    關之共犯、未遂犯、想像競合犯、牽連犯、連續犯、結合犯
    ，以及累犯加重、自首減輕暨其他法定加減原因（如身分加
    減）與加減例等一切情形綜合其全部罪刑之結果而為比較至
    於易科罰金、易服勞役之折算標準，於新法施行後，應另依
    新法第2條第1項之規定，適用最有利於行為人之法律，且不
    在上開應綜合比較事項之列，自得依其比較結果，另行適用
    與上開綜合比較事項不同之法律（最高法院95年5 月23日95
    年度第8次刑事庭會議決議參照）。經查：
  (一)刑法第271 條之殺人罪，法定本刑為死刑、無期徒刑或10年
    以上有期徒刑，被告行為時之修正前刑法，依第64條第2 項
    規定：死刑減輕者，為無期徒刑，或15年以下12年以上有期
    徒刑，修正後刑法則規定：死刑減輕者，為無期徒刑；修正
    前刑法第65條第2 項規定：無期徒刑減輕者，為7 年以上有
    期徒刑，新刑法則規定無期徒刑減輕者，為20年以下15年以
    上有期徒刑。比較言之，以修正前刑法較有利於被告。
  (二)修正前刑法第62條規定：「對於未發覺之罪自首而受裁判者
    ，減輕其刑。但有特別規定者，依其規定。」修正後刑法第
    62條則規定：「對於未發覺之罪自首而受裁判者，『得』減
    輕其刑。但有特別規定者，依其規定。」比較修正前後之規
    定，自首之法律效果原為「必減輕其刑」，修正後則為「得
    減輕其刑」，自以修正前之規定，較有利於被告。
  (三)綜上，修正後刑法之規定均未較為有利，依刑法第2 條第1
    項前段之規定，自應以被告行為時法即修正前刑法之規定，
    為其論罪科刑之依據。
  (四)至於關於未遂犯之處罰，修正前刑法第25條規定「已著手於
    犯罪行為之實行而不遂者，為未遂犯，未遂犯之處罰，以有
    特別規定者，為限」，修正前刑法第26條前段規定「未遂犯
    之處罰，得按既遂犯之刑減輕之」，而於95年7 月1 日刑法
    修正施行後，上開關於未遂犯之處罰，乃統一移置於修正後
    刑法第25條規定「已著手於犯罪行為之實行而不遂者，為未
    遂犯。未遂犯之處罰，以有特別規定者為限，並得按既遂犯
    之刑減輕之。」上開規定，應屬法條順序之移置，並無法律
    之變更，不生法律比較適用之問題，應逕適用裁判時法，併
    此說明。
五、被告基以殺人之犯意，持上開利刃刀子朝被害人之背部要害
    猛刺1 刀，致被害人受有前揭傷害害而幸未造成死亡，核被
    告所為，係犯刑法第271 條第2 項、第1 項之殺人未遂罪。
    其已著手於殺人行為之實行而不遂，為未遂犯，應依修正後
    刑法第25條第2 項之規定，按既遂犯之刑減輕之。公訴人認
    被告係犯刑法第277 條第2 項傷害致重傷罪嫌，容有未洽，
    惟殺人未遂罪與傷害致重傷罪基本犯罪事實相同，僅是主觀
    犯意有所不同，爰變更起訴法條。查被害行兇後，於有偵查
    犯罪職權之之公務員發覺前，主動向前往處理之警員承認殺
    傷被害人等情，業經證人即警員彭志嘉、蔡焜培於原審證述
    明確（原審訴字卷第52-53 、55頁），堪認被告係對於未發
    覺之罪自首而接受裁判，應依修正前刑法第62條規定，減輕
    其刑，並遞減之。
六、原審認被告罪證明確，因而適用刑法271 條第2 項、第1 項
    、第25條第2 項（原審誤繕為第26條）、修正前刑法第62條
    等規定，並審酌被告僅因細故爭執，竟一時情緒失控而持刀
    殺人，惡性非輕，復考以犯罪時所受刺激、犯罪手段、被害
    人受傷程度嚴重，被告犯罪後之態度良好，被害人乙○○願
    意原諒被告（原審訴更卷第69頁）等一切情狀，量處有期徒
    刑3 年，並說明扣案之水果刀1 把，雖係供被告犯罪所用之
    物，然係被告取自於被害人乙○○家中，非被告所有，業經
    被告供承在卷（原審訴更卷第67頁），爰不諭知沒收，其認
    事用法，核無不合，量刑亦屬允當。被告上訴意旨否認犯罪
    ，指摘原判決不當，應予駁回。
據上論斷，應依刑事訴訟法第368條，判決如主文。
本案經檢察官姜麗儒到庭執行職務。
 中　　華　　民　　國　　96　　年　　5 　　月　　28 　日
                  刑事第八庭    審判長法  官  李炫德
                                      法  官  蔡國卿
                                      法  官  簡志瑩
以上正本證明與原本無異。
如不服本判決應於收受本判決後10日內向本院提出上訴書狀，其
未敘述上訴理由者，並得於提起上訴後10日內向本院補提理由書
狀（均須按他造當事人之人數附繕本）「切勿逕送上級法院」。
 中　　華　　民　　國　　96　　年　　5 　　月　　28 　日
　　　　　　　　　　　　　　　　　　　書記官  白  蘭
附錄本判決論罪科刑法條：
中華民國刑法第271條第2項、第1項
殺人者，處死刑、無期徒刑或 10 年以上有期徒刑。
前項之未遂犯罰之。
預備犯第 1 項之罪者，處 2 年以下有期徒刑。
